【裁判字號】    96,訴,1862
【裁判日期】    970806
【裁判案由】    塗銷所有權移轉登記
【裁判全文】
臺灣桃園地方法院民事判決              96年度訴字第1862號
原      告  乙○○
訴訟代理人  黃秋田律師
被      告  丁○○
法定代理人  戊○○
訴訟代理人  陳德義律師
上列當事人間請求塗銷所有權移轉登記事件，於民國97年7 月9
日辯論終結，本院判決如下：
    主      文
被告應將桃園縣桃園地政事務所於民國九十一年一月三日以桃資
登字第００４８００號收件，於民國九十一年一月四日以買賣為
原因就附表一所示不動產所為所有權移轉登記予以塗銷，回復登
記為原告所有。
被告應將桃園縣桃園地政事務所於民國九十一年三月二十日以桃
資登字第一三七三九０號收件，於民國九十一年三月二十八日以
買賣為原因就附表二所示不動產所為所有權移轉登記予以塗銷，
回復登記為原告所有。
訴訟費用由被告負擔。
    事實及理由
一、原告起訴主張依民法第767 條物上請求權之法律關係，請求
    判決如後開先位聲明所示，嗣追加民法第179 條、第183 條
    不當得利之法律關係，並改列原聲明為先位聲明及追加備位
    聲明如後開聲明所示，被告雖表明不同意原告為訴之追加，
    抗辯原告所提備位聲明並非與其先位聲明相反，其所提先備
    位聲明不合法云云，經核原告追加備位聲明及為訴訟標的之
    法律關係與起訴所憑基礎事實相同，可達以達訴訟經濟及統
    一解決紛爭之目的，基於當事人訴訟上之處分權，應許原告
    就其合併提起之數訴，依其意思請求法院為裁判（最高法院
    95 年 度台抗字第184 號裁定參照），被告前揭抗辯即非可
    採，依民事訴訟法第255 條第1 項第2 款規定，應准許原告
    為前開訴之追加。
二、原告主張：附表1 、2 所示不動產（下稱系爭不動產）本為
    原告所有，原告與被告及其法定代理人素不相識，復未曾自
    己或授權其父丙○○與被告及其法定代理人就系爭不動產為
    買賣及所有權移轉登記之意思表示，被告及其法定代理人亦
    未曾就系爭不動產給付買賣價金與原告。詎原告於民國96年
    9 月間赫然發現附表1 所示不動產業經桃園縣桃園地政事務
    所（下稱桃園地政事務所）於91年1 月3 日以桃資登字第00
    4800號收件、同年月4 日以買賣為原因移轉登記予被告，附
    表2 所示不動產經桃園地政事務所於91年3 月20日以桃資登
    字第137390號收件、同年月28日以買賣為原因移轉登記予被
    告。原告係於76年7 月29日以母黃陳貴英名義向訴外人游阿
    萬購入系爭不動產，買賣價金由原告積蓄支付，部分由黃陳
    貴英支付，並非丙○○借原告之名登記。88年7 月16日系爭
    不動產出租予訴外人彭以恆，原告即交付印章予丙○○辦理
    出租事宜。後於89年間丙○○以其在桃園縣大溪鎮○○○街
    與地主合建案資金不足，邀原告以系爭不動產為擔保向銀行
    貸款以挹注資金，原告遂於90年2 月5 日將權狀、印鑑證明
    及戶口名簿等文件交付予丙○○辦理貸款，然因丙○○未能
    覓得銀行要求提供2 位具有資力之保證人，銀行無法貸款，
    當時丙○○並未將上開文件及印章返還原告，被告法定代理
    人即甜言蜜語煽惑丙○○，要求丙○○給予被告生活保障，
    復為配合贈與稅免稅額度節稅，故分2 次辦理所有權移轉登
    記，附表1 所示不動產辦妥移轉登記後，因原告印鑑證明過
    期不能使用，丙○○又以急需用錢要向民間借貸為由，向原
    告取得新的印鑑證明而辦理附表2 所示不動產之移轉登記。
    丙○○無權處分系爭不動產，且原告拒絕承認該無權處分行
    為，則丙○○之處分行為應屬無效。又原告未與被告或被告
    法定代理人就系爭不動產所有權之移轉達成合意，類推適用
    民法第153 條第1 項規定，系爭不動產移轉因未合意而不成
    立，被告不因該無效之處分行為取得系爭不動產所有權，原
    告仍為系爭不動產所有權人，爰依民法第767 條規定，請求
    被告塗銷系爭不動產所有權移轉登記，況被告取得系爭不動
    產並未支付價金，顯屬不當得利，原告亦得依民法第179 條
    、第183 條規定，請求被告返還系爭不動產，爰為先位聲明
    如主文所示，並為備位聲明：被告應將附表1 、2 所示不動
    產移轉登記予原告。
三、被告則以：(一)本件依原告提出之土地登記申請書及土地建築
    改良物買賣所有權移轉契約書可知，係以原告名義為義務人
    及出賣人，並非無權處分。(二)被告於88年5 月16日出生，為
    丙○○之非婚生子女，丙○○為保障被告日後生活，經原告
    同意將系爭不動產先後於91年1 月及同年3 月間兩次辦理所
    有權移轉登記予被告。觀諸辦理系爭不動產移轉登記所附土
    地登記申請書及所有權移轉契約書均蓋有原告印鑑章，並附
    有原告戶口名簿影本、印鑑證明及不動產所有權狀，該所有
    權狀於辦理第1 次移轉登記後，經桃園地政事務所於其上變
    更登記記要欄載明登記日期字號及原告殘餘應有部分等而發
    還原告，原告均無異議；且自91年間移轉系爭不動產所有權
    後，系爭不動產按年應繳之地價稅及房屋稅計數萬元均由被
    告法定代理人繳納，而系爭不動產為位於桃園火車站前精華
    區即舊遠東大樓所在之大樓，歷年出租收取租金每年計有數
    十萬元，自系爭不動產移轉後，該租金即轉由被告收取，原
    告亦從未異議；再原告之母即訴外人陳貴英同為系爭不動產
    之共有人，曾與其他共有人為辦理大樓使用用途變更需全體
    共有人同意事發函予被告，依上諸情，足認系爭不動產之移
    轉登記係經原告同意。(三)縱如原告所述系爭不動產移轉登記
    係丙○○所為，惟原告自承印鑑章及印鑑證明等係其交付予
    丙○○，原告乃以自己之行為表示概括代理權授與丙○○，
    丙○○持有原告印鑑章等辦理所有權移轉登記，亦屬表見代
    理，原告仍應負授權人之責任。(四)91年7 月間系爭不動產另
    行出租予任重遠時，原告父母均為出租人，惟原告已非出租
    人，及92年7 月28日系爭不動產所在大樓之世界商業廣場籌
    備委員會欲成立社區組織，函知各區分所有權人及業主限期
    辦理報到手續完成登記，暨95年9 月28日任重遠與同年10月
    4 日出租人連絡代表人林阿法通知欲協商調降租金等重大事
    項，均未獲通知，歷經數年原告亦未異議等情，益徵系爭不
    動產所有權移轉登記確經原告同意。(五)徵諸原告對系爭不動
    產出租、租金、繳納地價稅、房屋稅及丙○○所為管理暨處
    分行為等重大事項竟從不聞問，原告主張系爭不動產之更址
    、繳稅（地價稅及房屋稅）、出租換約、收租、租金扣繳所
    得稅、貸款、設定抵押等事宜，均由丙○○處理，且其印鑑
    章、所有權狀等均在丙○○處，卻從不催討；及原告登記為
    系爭不動產所有權人時尚未滿21歲且仍在學，並無資力購買
    系爭不動產，甚且黃陳貴英部分之租金亦係由丙○○收取，
    足證系爭不動產確係丙○○出錢購買借名登記於原告名下，
    否則斷無與系爭不動產相關各種重要事項，原告非僅全不知
    悉且從不過問，任憑丙○○處分之理。是縱系爭不動產所有
    權移轉登記予被告乙節未經原告同意，惟既經真正所有權人
    丙○○同意即非無權處分，系爭不動產所有權移轉登記行為
    自屬有效。(六)關於丙○○前後兩次取得原告印鑑章、印鑑證
    明及所有權狀等文件之緣由及過程，暨系爭不動產所有權移
    轉登記予被告之緣由，原告雖稱係遭丙○○盜用，丙○○亦
    附和其詞，惟渠等之陳述彼此相互矛盾，甚且渠等各自之陳
    述自相矛盾及不合常理，或與丙○○所提與被告法定代理人
    戊○○於92年9 月25日簽署之協議書第2 條約定記載之文義
    不符。原告起訴後所為陳述，較諸其起訴時陳述具體且明確
    ，與時間越久記憶越模糊之常理有違，原告起訴後所為陳述
    及丙○○之陳述，係於訴訟進行後就被告質疑事項相互附和
    所為，渠等之陳述不足採信。(七)被告既經原告同意，依土地
    建築改良物買賣所有權移轉契約書約定，並經桃園地政事務
    所辦竣所有權移轉登記，取得系爭不動產之所有權，且非無
    法律上之原因，自無不當得利等語資為抗辯，並為答辯聲明
    ：駁回原告之訴。
四、兩造不爭執之事實：(一)系爭不動產原登記為原告所有，附表
    1 所示不動產業經桃園地政事務所於91年1 月3 日以桃資登
    字第004800號收件、同年月4 日以買賣為原因移轉登記予被
    告，附表2 所示不動產經桃園地政事務所於91年3 月20日以
    桃資登字第137390號收件、同年月28日以買賣為原因移轉登
    記予被告，有桃園地政事務所異動索引、異動清冊、土地登
    記申請書謄本影本及土地建物登記謄本等件在卷可稽（見本
    院卷第8 頁至第40頁），並有桃園地政事務所函暨所附登記
    案卷影本在卷可佐（見本院卷第49頁至第161 頁）。(二)系爭
    不動產前後兩次辦理所有權買賣移轉登記予被告時所附土地
    登記申請書上關於原告之印文、系爭不動產所有權狀、印鑑
    證明及戶口名簿影本，均屬真正，另土地登記申請書等文件
    上屬於原告之印文部分，均係以原告之印鑑章所蓋印。(三)被
    告為丙○○之非婚生子女。
五、兩造各以前揭情詞主張及抗辯，本件爭點厥為：(一)系爭不動
    產所有權移轉登記是否為無權處分？(二)系爭不動產所有權移
    轉登記是否係原告本人或經其合法授權所為？若為無權代理
    ，原告就丙○○所為之行為，是否應對被告負表見代理之授
    權人責任？(三)被告取得系爭不動產所有權登記是否為不當得
    利？茲分別論斷如後：
  (一)按關於物權契約之成立，民法物權編未設特別規定，民法總
    則亦未設契約成立之一般規定，民法債編第153 條第1 項規
    定：「當事人互相表示意思一致者，無論其為明示或默示，
    契約即為成立。」，依契約本質為其成立最低限度之要求，
    自得類推適用於物權契約之成立，亦即物權契約若未經當事
    人意思表示合致即無由成立。不動產物權移轉契約，係以直
    接發生物權移轉為目的之物權契約，該契約須當事人雙方意
    思表示合致，方能成立生效。查本件原告主張伊與被告及其
    法定代理人素不相識，未曾與被告及其法定代理人就系爭不
    動產為買賣之意思表示之事實，為被告所不爭執，則原告並
    無將系爭不動產移轉登記予被告之理由，證人即代書甲○○
    證稱：「（提示本院卷第20到35頁，本件移轉事件是否由你
    辦理）兩件都是我辦理的。」，「（就當時受委任辦理及與
    兩造接觸之始末為陳述）我是丙○○提供證件我就幫他們辦
    理過戶。」，「（包括印鑑證明、土地建物權狀，都是丙○
    ○提出的嗎）是的，至於他們之間的事情我都沒有過問。」
    ，「（當時有無見過兩造原告、被告及被告法代）第一次辦
    理時，兩造都沒見過，第二次辦理時有見過被告法代。證件
    全部都是丙○○提供的。我只有代撰申請書、送件，權狀是
    我去領的，我領得權狀就交給丙○○。」等語（見本院卷第
    203 頁至第204 頁），證人丙○○及原告亦均結證確係丙○
    ○矇騙原告，擅自委託代書甲○○辦理系爭不動產移轉登記
    屬實（見本院卷第204 頁至第209 頁），原告與證人丙○○
    證述情節相符，且而丙○○嗣後亦向警自首其犯罪之事實，
    為被告所不爭執，足認系爭不動產所有權移轉契約書雖以原
    告為出賣人名義，但並非原告親為物權移轉之意思表示，而
    係丙○○擅自委託甲○○辦理。被告雖抗辯第1 次辦理移轉
    登記後，變更登記權狀發還原告，原告均無異議；91年間移
    轉系爭不動產所有權後，地價稅及房屋稅均由被告法定代理
    人繳納，收取租金轉由被告收取，原告亦從未異議，系爭不
    動產於91年7 月後另行出租予訴外人任重遠，原告並未列為
    出租人，嗣後因調整租金事，發函通知共有人全體，原告未
    獲通知亦無異議；再原告之母陳貴英同為系爭不動產之共有
    人，曾與其他共有人為辦理大樓使用用途變更需全體共有人
    同意事發函予被告，得依此推論係經原告同意所為移轉云云
    ，惟該權狀於辦妥第1 次移轉登記後，代書甲○○係將變更
    後權狀交付與丙○○，業據證人甲○○證述明確，原告亦否
    認知悉此情，被告不能舉證該第1 次移轉登記後之權狀確有
    交付與原告本人，據此認定原告無異議並推論係原告同意為
    物權移轉行為云云，即屬無據。又依卷附土地所有權狀影本
    （見本院卷第70頁、第72頁），原告早年設籍於桃園縣桃園
    市○○路441 號，原告稱系爭不動產租賃及稅捐向由丙○○
    處理，租金均係存入丙○○帳戶，因感念父親資助原告旅居
    外國費用，故就該租金收取未與聞問，並因稅單寄至中山路
    上址，無從得知系爭不動產所有權異動等情，核與該租賃契
    約書第20條記載：「甲方同意選任丙○○先生為聯絡代表人
    ，爾後任何往來文件或意思表示均應由該名聯絡代表人向乙
    方送達，乙方若有任何文件或意思表示亦同。」情節相符（
    見本院卷第244 頁），並有丙○○存摺影本在卷可按（見本
    院卷第281 頁至第288 頁），原告前揭所陳並與常情無違，
    原告之母陳貴英縱與其他共有人為辦理大樓使用用途變更需
    全體共有人同意事發函予被告，或原告確有被告所指前開各
    種未表異議情事存在，惟被告所指各節均係發生於系爭不動
    產移轉登記後，無從明確據以推論係原告親為系爭不動產所
    有權物權移轉之意思表示，要難憑為被告有利認定之依據。
  (二)次按「為委任事務之處理，須為法律行為，而該法律行為，
    依法應以文字為之者，其處理權之授與，亦應以文字為之。
    其授與代理權者，代理權之授與亦同。」，民法第531 條定
    有明文。又「不動產物權之移轉或設定，應以書面為之。」
    ，同法第760 條規定甚明。故關於不動產物權之移轉，屬依
    法應以文字為之之法律行為，苟有對不動產物權之移轉行為
    授與代理權者，依上說明，其代理權之授與，即應以文字為
    之。否則，其授權即不依法定方式為之，依民法第73條前段
    規定，自屬無效。本件查無原告委託丙○○、甲○○辦理系
    爭不動產移轉物權行為並授與代理權之書面，則丙○○、甲
    ○○以原告名義就系爭不動產所為移轉物權行為自屬無權代
    理，原告復拒絕承認此無權代理行為，不能對於原告發生效
    力，兩造自不能合法成立物權移轉契約。
  (三)再按「由自己之行為表示以代理權授與他人，或知他人表示
    為其代理人而不為反對之表示者，對於第三人應負授權人之
    責任。」，民法第169 條前段亦定有明文。又表見代理，係
    為保護第三人而設，必須本人有表見之事實，足使第三人信
    該他人有代理權之情形存在，始足當之（最高法院70年台上
    字第657 號判例參照）。被告抗辯惟原告將印鑑章及印鑑證
    明等交付予丙○○，乃以自己之行為表示概括代理權授與丙
    ○○，故丙○○辦理所有權移轉登記屬表見代理云云，姑不
    論兩造間從未就系爭不動產移轉有所商議，單就丙○○執有
    原告之印鑑章及印鑑證明等，客觀上不能認定丙○○業經原
    告授權得就系爭不動產為移轉登記行為，且依民法第531 條
    規定，代理本人為不動產物權之移轉行為，其代理權之授與
    應以文字為之，否則即屬無效，本件既無原告曾就系爭不動
    產移轉物權行為授與丙○○代理權之書面，即無何表見事實
    足使被告相信丙○○就系爭不動產移轉確有代理權存在，自
    無該當表見代理可言，被告抗辯原告就丙○○所為應對被告
    負表見代理之授權人責任，亦非可採。
  (四)被告復抗辯丙○○為系爭不動產之真正所有人，原告僅係借
    名登記云云，為原告所否認，被告就此抗辯之事實不能舉證
    以實其說，空言抗辯洵無足採。
六、綜上所述，原告之主張應屬可採，被告抗辯並非可取，兩造
    間就系爭不動產移轉行為既屬無效，惟系爭不動產登記簿現
    仍登記所有權屬被告所有，自屬對於原告就系爭不動產所有
    權有所妨害，原告援民法第767 條規定，請求被告塗銷系爭
    不動產所有權登記以除去妨害，並無不合。從而，原告請求
    判命被告塗銷系爭不動產所有權移轉登記如其先位聲明，為
    有理由，應予准許。原告先位聲明之訴既為有理由，本院即
    毋庸續就其備位聲明之訴為裁判，併此敘明。
七、本件事證已臻明確，兩造其餘攻擊防禦方法，核與判決無影
    響，毋庸一一論列，併此敘明。
八、據上論結，本件原告之訴為有理由，依民事訴訟法第78條，
    判決如主文。
中    華    民    國    97    年    8     月    6     日
                  民事第三庭    法  官  熊祥雲
以上正本係照原本作成
如對本判決上訴，須於判決送達後20日內向本院提出上訴狀
中    華    民    國    97    年    8     月    6     日
                                書記官  陳鳳怡


司法院資訊處製作；財團法人民間司法改革基金會備份。
